【裁判字號】    98,上,414
【裁判日期】    981230
【裁判案由】    損害賠償
【裁判全文】
臺灣高等法院臺中分院民事判決           98年度上字第414號
上  訴  人  乙○○
                        15號
被 上 訴人  甲○○○
                        號
上列當事人間請求損害賠償事件，上訴人對於民國98年10月15日
臺灣彰化地方法院98年度訴字第693號第一審判決提起上訴，本
院於民國98年12月22日言詞辯論終結，判決如下：
    主  文
上訴駁回。
第二審訴訟費用由上訴人負擔。
    事  實
壹、兩造之陳述：
一、被上訴人起訴主張：
（一）被上訴人與訴外人李武雄為夫妻，李武雄於民國（下同）
      91年結識上訴人，進而發生關係，李武雄於94年立誓與上
      訴人斷絕往來，卻仍藕斷絲連，被上訴人忍無可忍，乃於
      98年2月間向臺灣彰化地方法院檢察署對李武雄及上訴人
      提起通姦罪告訴（98年度他字第229號），上訴人為免遭
      刑事訴追，遂與被上訴人和解，保證不再與李武雄往來，
      否則願賠償被上訴人新臺幣（下同）500萬元之懲罰性違
      約金，被上訴人方才撤回刑事告訴。詎上訴人簽立上開和
      解書（下稱系爭和解書）後，虛應被上訴人，旋即故態復
      萌與被上訴人之夫李武雄經常往來，李武雄不僅於98年8
      月21日前往上訴人家中相聚，其所有之車牌號碼R8-3333
      號賓士汽車，停放於上訴人戶籍地址住家附近之和美鎮○
      ○路○道周路口空地；且於98年8月23日，李武雄更偕上
      訴人及其等所生之幼女曾郁晴出遊至臺中縣大坑風景區；
      另由李武雄自98年3月14日起迄同年9月8日止之手機通聯
      記錄顯示，李武雄與上訴人間電話通聯密切，甚至有一天
      往來6通電話之紀錄，且多數由上訴人主動撥打，李武雄
      之發話地點亦多次出現在上訴人戶籍址和美住家附近，尤
      以7、8月份最為密集。綜上，上訴人所為實已違反兩造於
      系爭和解書上之約定，上訴人應給付被上訴人500萬元之
      懲罰性賠償金。
（二）上訴人於95年生下一女曾郁晴，並於系爭和解書上謊稱該
      幼女與李武雄毫無關係，然由其等與李武雄共同出遊之親
      近畫面可知，曾郁晴實為上訴人與李武雄婚外情所生之子
      女；再上訴人事後於本件訴訟進行中，改稱曾郁晴確為上
      訴人與李武雄所生之女，顯見上訴人於簽立系爭和解書時
      ，確有欺瞞不正、以換取被上訴人撤回刑事告訴之可議心
      態。又被上訴人任職3屆彰化縣田尾鄉鄉民代表，與李武
      雄於63年結婚，並扶持夫婿連任3屆縣議員，育有2男1女
      ，卻因上訴人罔顧道德、與有婦之夫李武雄通姦，致被上
      訴人原本幸福美滿之家庭受到莫大之損害，被上訴人及子
      女顏面無光，受有無盡之痛苦。請考量被上訴人在社會上
      人脈充沛，擁有相當之歷練，如今因為上訴人之行為，致
      被上訴人在鄰里親友間必須終日面對異樣之眼光，精神上
      所受之傷害難以彌補，另依民法第184條第1項前段、第19
      5條第1項前段、第3項之規定，請求50萬元之精神上損害
      賠償。
（三）對上訴人答辯所為之陳述：
  １、上訴人所提出之98年2月18日李武雄簽立之「切結同意書
      」，被上訴人並不知情，且乃存在於上訴人與李武雄之間
      ，與被上訴人無涉。上訴人雖稱簽立系爭合解書時，有遭
      脅迫之情形，然自始未能提出相關之佐證；又98年2月21
      日兩造簽立系爭和解書當時，李武雄並未從事公職，且早
      已自卸任議員4年，此均為上訴人所知悉，故上訴人所言
      ：為了李武雄政途考量，迫於無奈始簽立系爭和解書云云
      ，僅係卸責之詞，並不可採。
  ２、上訴人於簽立系爭和解書時，一再保證其女曾郁晴與李武
      雄無涉，被上訴人當時姑且相信上訴人所述，及上訴人與
      李武雄2人將來會斷絕往來，惟今本件訴訟中，上訴人卻
      陳稱：李武雄係為了探視小孩，始與上訴人聯繫密切等語
      ，無異自相矛盾。且上訴人與李武雄間聯繫頻繁密切，與
      常情認知之探視有別甚明；再上訴人之女曾郁晴實際居住
      地為臺中大肚，並非上訴人位於彰化和美之戶籍址，故上
      訴人與李武雄如此密集通聯、到訪，並非出於探訪小孩之
      用意亦明。
二、上訴人抗辯如下：
（一）因被詐欺或被脅迫而為意思表示者，表意人得撤銷其意思
      表示民法第92條第1項前段定有明文；又脅迫乃故意告知
      危害，使人發生恐怖並進而為不利於自己且本來不願意之
      意思表示，且脅迫所指之心理脅迫，雖預告危害，被脅迫
      人是否因此為意思表示，仍有選擇之餘地，與以實力壓制
      表意人之意思，為物理上之強制不同。本件被上訴人委由
      第三人巫萬益要求上訴人簽署系爭和解書，並告知：「如
      上訴人不簽署系爭和解書，第三人李武雄雖已經擔任數屆
      縣議員，但此次選舉將至，各候選人競爭激烈，如將此事
      訴諸媒體、輿論，李武雄定將無法順利連任，李武雄得否
      繼續參選連任亦或就此告別政壇，全視上訴人1人之決定
      」，及「系爭和解書上所載之違約金雖高達500萬元，然
      不可能向上訴人求償，且若求償亦會由李武雄全權負責」
      等語，致上訴人信以為真，並產生選擇上之壓力，不得不
      在不完全自由之狀態下，被迫簽署系爭和解書、並同意系
      爭和解書上之內容。因上訴人受被上訴人之脅迫，於不完
      全自由之狀態下為意思表示，故依民法第92條第1項前段
      規定，乃以98年9月18日之答辯書狀，作為撤銷同意系爭
      和解書之意思表示。
（二）退步言，若上訴人簽立系爭和解書不合於脅迫之情事，而
      無法加以主張撤銷，則系爭和解書中「二、乙方對破壞甲
      方家庭深感歉意，並同意前條與李武雄斷絕往來，如再有
      糾纏，乙方願賠償甲方新台幣伍佰萬元整」之記載，所謂
      之「斷絕往來」意思，應係指男女肉體或情愛上之不正常
      往來而言，否則如連正常見面仍屬和解書之斷絕範圍，似
      有過當，而屬剝奪人身自由之約定，應屬無效。再者，依
      卷附之照片所示，李武雄所有之車號R8-3333號賓士汽車
      雖停放再上訴人住家附近，然停放之原因不一而足，有可
      能是李武雄外出訪友、購物，亦有可能是他人借車駕出，
      未必可逕行推論即是李武雄前往上訴人住處一節；另以被
      上訴人所提供之上訴人、李武雄、曾郁晴共同出遊大坑風
      景區照片觀之，上訴人與李武雄僅是前後同行，並無任何
      親暱之行為，應非屬系爭和解書中所指之不正常往來。況
      依兩造於系爭和解書中之約定「如再有糾纏，乙方願意賠
      償甲方」可知，上訴人實際並未糾纏李武雄，只是因為李
      武雄想要探視小孩曾郁晴，上訴人在場而已。上訴人因情
      感上一時錯誤、無法自拔，而與有婦之夫李武雄生下一女
      曾郁晴，介入被上訴人之婚姻，上訴人內心感到無比愧疚
      ，從此不敢到被上訴人家，也不敢為女兒主張任何權利，
      一心只想自力扶養女兒長大成人，而被上訴人事發後屢屢
      到上訴人家中、上訴人工作場所吵鬧，欲令上訴人無法繼
      續工作、生存，上訴人只好忍耐；然被上訴人前先逼迫上
      訴人簽署系爭和解書，出示李武雄98年2月18日簽署之切
      結同意書，保證負擔精神賠償損失500萬元取信於上訴人
      ，嗣後又由李武雄藉探視女兒為名，進而拍攝照片請求被
      告賠償，被上訴人與李武雄二人聯手欲將上訴人逼入絕境
      ，顯係假藉上訴人違反系爭和解書約定之名，而為要求上
      訴人負擔高額違約金之實。
（三）第按違約金契約為從契約，以主契約之有效存在為前提。
      如就法律上無從以契約強制之行為或不行為，約定為一定
      金額之給付或金錢以外之給付，以保障其履行者，並無主
      契約之存在，要與民法第250條所謂之違約金契約有別，
      而屬於不真正違約金契約。然不真正違約金契約所約定之
      違約金過高者，法院為維持公平之原則，仍非不得類推準
      用民法第252條規定，酌減至相當之數額（最高法院73年
      度臺上字第2793號判決意旨參照）；又按當事人約定之違
      約金是否過高，須依一般客觀事實，社會經濟狀況，當事
      人所受損害情形及債務人如能依約履行時，債權人可享受
      之一切利益為衡量標準，而債務人已為一部履行者，亦得
      比照債權人所受利益減少其數額，倘違約金係屬損害賠償
      總額預定之性質者，尤應衡酌債權人實際上所受之積極損
      害及消極損害，以決定其約定之違約金是否過高（最高法
      院88年度臺上字第1968號判決意旨參照）。本件縱上訴人
      未履行一定之不作為，而應給付違約金，然以上訴人於臺
      中市私立嶺東高級工商職業學校附設高級工商職業進修學
      校畢業後，任職於彰化縣和美地政事務所，每月月薪32,3
      85元，須扶養一女曾郁晴，並與兄、弟、妹3人共同負擔
      父親之生活費，及負擔房屋貸款1,544,263元，每月繳息
      約9,0 00餘元等情觀之，暨考量原上訴人之社會地位、經
      濟能力差距，與上訴人違約造成被上訴人所受之損害，兩
      造違約金500萬元之約定實屬過高，應予酌減。另被上訴
      人雖請求精神上之損害賠償50萬元，然本件被上訴人業據
      系爭和解書請求上訴人給付500萬元違約金，該違約金屬
      損害賠償總額之預定，應已包含精神上之損害賠償，被上
      訴人就同一件事既已請求違約金即不得再據為請求精神上
      之損害賠償。
（四）上訴人於簽訂系爭和解書後，由手機通聯資料查詢可知，
      絕大部分係由訴外人李武雄主動撥打給上訴人；偶而係訴
      外人李武雄來探視女兒並外帶，上訴人基於無奈才主動查
      詢女兒被帶出等情事；且訴外人李武雄主動到上訴人居住
      處，並非上訴人主動要求，被上訴人身為配偶為何不加以
      約束；又訴外人李武雄主動帶女兒外出，上訴人基於安全
      理由才一起出遊照顧，情屬可原諒，原審判決認定上訴人
      有違系爭和解書之約定，自有違誤。
貳、本件被上訴人於原審起訴主張依和解書上之約定，請求上訴
    人給付500萬元之懲罰性賠償金及依民法第184條第1項前段
    、第195條第1項前段、第3項之規定，請求上訴人給付50萬
    元之非財產上損害賠償。經原審審酌兩造攻擊、防禦方法與
    舉證後，判命上訴人應給付違約金350萬元，並駁回被上訴
    人其餘請求。上訴人提起上訴，上訴聲明：（一）原判決不
    利於上訴人部分廢棄，（二）上開廢棄部分，被上訴人在第
    一審之訴駁回，（三）第一、二審訴訟費用由被上訴人負擔
    ;被上訴人答辯聲明：（一）上訴駁回，（二）第二審訴訟
    費用由上訴人負擔。至被上訴人就原審駁回其關於違約金之
    請求超過350萬元部分及非財產上損害50萬元部分，未據聲
    明不服，已告確定；本院就此部分，即毋庸再予審酌，先此
    敘明。
參、兩造於原審不爭執之事項：
一、被上訴人與第三人李武雄為夫妻關係。
二、98年2月間被上訴人曾對上訴人及第三人李武雄提起刑事通
    姦告訴，嗣因兩造簽立系爭和解書，被上訴人遂撤回告訴。
三、兩造於98年2月21日簽立系爭和解書。
四、上訴人之女曾郁晴係被上訴人與李武雄婚姻存續中，上訴人
    與李武雄通姦所生。
肆、得心證之理由：
一、被上訴人主張：其曾於98年2月間對李武雄及上訴人提起通
    姦罪告訴（臺灣彰化地方法院檢察署98年度他字第229號）
    ，嗣後上訴人與被上訴人達成和解，簽立系爭和解書，保證
    不再與李武雄往來，否則願賠償被上訴人500萬元之懲罰性
    違約金，被上訴人遂撤回刑事告訴等情，有系爭和解書影本
    、臺灣彰化地方法院檢察署通知、98年度偵字第2698號不起
    訴處分書在卷可稽（見原審卷第10、11、155頁），復為兩
    造所不爭執，並經原審調取臺灣彰化地方法院檢察署98年度
    他字第229號偵查卷核閱屬實，堪信為真。上訴人雖辯稱：
    系爭和解書係被上訴人委由第三人巫萬益，以李武雄之政治
    前途相脅，使上訴人無從選擇，不得已始簽立，並非基於上
    訴人自由意志所為，爰以98年9月18日之答辯書狀，作為撤
    銷系爭和解書之意思表示等語；然為被上訴人所否認。故本
    件爭點首為上訴人於98年2月21日是否受脅迫而簽立系爭和
    解書，上訴人得否撤銷系爭和解書之意思表示？
（一）按當事人主張其意思表示係因被詐欺或脅迫而為之者，應
      就其被詐欺或被脅迫之事實，負舉證之責任（最高法院21
      年上字第2012號判例意旨參照）。又所謂因被脅迫而為意
      思表示，係指因相對人或第三人以不法危害之言語或舉動
      加諸表意人，使其心生恐怖，致陷於不能不遵從之狀態，
      而為意思表示而言（最高法院95年度臺上字第2948號判決
      參照）。本件上訴人對其簽立系爭和解書一事並未爭執，
      惟辯稱其遭脅迫而為之，故應由其就此受脅迫之事實負舉
      證責任。觀諸上訴人主張其受脅迫之理由，無非以「因雙
      方洽談和解當時，被上訴人委託之訴外人巫萬益表示，如
      上訴人不簽署該和解書，將影響李武雄競選縣議員，如將
      此事訴諸媒體、輿論，李武雄定將無法順利連任，李武雄
      得否繼續參選連任亦或就此告別政壇，全視上訴人1人之
      決定，上訴人始同意簽訂系爭和解書」等語為據。
（二）惟查，上訴人係出於自由意志簽訂系爭和解書等情，業經
      當時受被上訴人、李武雄共同委託到場處理和解相關事宜
      之證人巫萬益於原審結證稱：「（問：和解當時你是否有
      告訴被告，因李武雄欲年底投入議員選舉，為免風波擴大
      無法連任，故要求被告應簽署該和解書？）沒有，我是說
      因為原告與李武雄都是民意代表，希望一切回歸原點，不
      要把事情擴大。」、「（問：和解當時，被告是否出於自
      由意志所簽立？）是的，氣氛還滿好的，她沒有所謂出於
      脅迫的事。」、「（問：簽立和解書當時，李武雄是縣議
      員嗎？）不是，李武雄四年前就沒有當縣議員，但是他今
      年底是否要選縣議員還沒有確定，目前沒有擔任任何公職
      。」等語歷歷（見原審卷第179頁），足證上訴人簽立系
      爭和解書時，李武雄並無縣議員之身分，且對於是否參選
      下屆縣議員選舉一事，尚無定論，應無上訴人所謂擔心影
      響李武雄參選縣議員及競選連任，迫於無奈始簽立系爭和
      解書之可能。又證人巫萬益與上訴人間並無嫌隙或仇恨關
      係，並經證人巫萬益於原審證述：「（問：你與兩造有無
      仇恨關係？）均無，我上開所述，在場之人都有聽見，我
      是中國道教協會的大法師，所以我和她講一些倫理道德，
      她剛開始比較沮喪，後來她有聽進去，她有說她可以簽和
      解書」等語綦詳（見原審卷第179頁）。是證人巫萬益當
      無甘冒偽證罪處罰之風險，特意誣陷上訴人之可能，其所
      為之證言應屬可採。上訴人辯稱其受脅迫而簽立系爭和解
      書，而得撤銷意思表示云云，尚難遽信。
二、被上訴人復主張：上訴人於簽立系爭和解書後，仍與李武雄
    往來密切，違反兩造間成立之系爭和解內容等語；上訴人則
    以：系爭和解書所謂之「斷絕往來」，應指男女肉體或情愛
    上之不正常往來，不包含正常會面，否則系爭和解書屬剝奪
    人身自由之約定，應屬無效等語置辯。經查：
（一）本件係緣於上訴人與被上訴人之配偶李武雄早有逾越男女
      正常關係之交往，李武雄曾於94年立誓與上訴人斷絕往來
      ，卻仍藕斷絲連（上訴人與李武雄通姦所生之女曾郁晴係
      95年10月11日生，見原審卷第14頁戶籍謄本），被上訴人
      乃於98年2月間向臺灣彰化地方法院檢察署對李武雄及上
      訴人提起通姦罪告訴，上訴人為免遭刑事訴追，遂與被上
      訴人和解，簽訂系爭和解書。系爭和解書第1項約定「乙
      方（即上訴人）即日起與李武雄斷絕一切往來，絕不再聯
      絡」；第2項約定「乙方對破壞甲方（即原告）家庭深感
      歉意，並同意前條與李武雄斷絕往來，如再有糾纏，乙方
      願賠償甲方新臺幣伍佰萬元整，以資懲罰」（見原審卷第
      11頁），依系爭和解書簽訂之緣由及和解書字面之文義與
      上下文觀之，應當係指「上訴人日後不與李武雄有任何聯
      絡之行為，如有任何聯絡行為，願賠償被上訴人500萬元
      」而言。證人巫萬益於原審雖陳稱：「我當時是有提到，
      被告如果被抓到要付500萬，我所說的被抓到當時並沒有
      講定義為何。」等語（見原審卷第179頁）；惟兩造成立
      和解當時縱並未特別提及何謂「再有糾纏」之真意，然參
      諸系爭和解書簽訂之緣由及系爭和解書第1項即有「不再
      聯絡」之約定，則第2項所稱之斷絕往來，自應包含第1項
       所稱之聯絡行為在內。且衡之常情，兩造既因上訴人與
      被上訴人之夫發生通姦行為而進行和解，則依被上訴人之
      立場，當然係期望上訴人與其夫日後無任何聯絡之行為，
      而非僅指不得有通姦之行為而已。再者，對於家庭共同生
      活圓滿安全及幸福發生妨害者，雖以通姦、相姦行為之破
      壞程度較為嚴重，然此並非唯一之侵害態樣，男女間逾越
      通常合理之往來關係，對於家庭正常共同生活之圓滿顯然
      已有相當之負面影響，倘任令放逸不加自抑，甚有進而發
      生通姦、相姦行為之虞。系爭和解書約定之目的，無非係
      為防免家庭共同生活之圓滿再受影響，故解釋上，所謂「
      再有糾纏」，自不以發生通姦、相姦行為為要件，凡逾越
      一般人通常合理之往來或聯繫，而對家庭共同生活之圓滿
      有負面影響之虞者，應認即已構成上述不作為義務之違反
       。從而，不論依文義解釋、當事人真意或由常情觀之，
      系爭和解書上所稱「斷絕往來、再有糾纏」，當指上訴人
      不得再與李武雄有任何形式之聯絡行為；且此項為保障斷
      絕男女間不正常關係而為給付一定金額之約定，與公序良
      俗並不違背，自屬有效（最高法院73年台上字第2793號判
      決參照）。故上訴人上開所辯，自無可採。
（二）次查，被上訴人主張上訴人於和解後仍與李武雄聯絡往來
      乙節，此有李武雄自98年3月14日起至98年9月8日止之手
      機通聯資料查詢可知，上訴人與李武雄自98年2月和解書
      簽訂後，仍有密切聯繫，每月通話平均高達數十通，此有
      中華電信資料查詢在卷可按（見原審卷第21-1 44頁）。
      又李武雄於98年8月21日進出上訴人家中、同年月23日與
      上訴人一同出遊等情，亦有相關照片可佐（見原審卷第12
      、13頁），且經證人即被上訴人委託之徵信業者林建浩於
      原審證稱：「（問：證物五、六的照片是否為你所拍攝？
      ）是的，我有看到李武雄將車子停放好之後進入被告家中
      ，證物五、六照片時間，分別如卷內日期所載。」、「（
      問：你如何確定李武雄是進入被告的家中？）因為原告有
      告訴我被告家中住址、上班地點，我有到被告上班的地點
      確認過被告的長相，所以我知道，證物五拍攝當日我沒有
      見到被告本人，我只有看到李武雄進入被告家中，當晚8
      點15分李武雄有開被告的BMW車子外出買藥燉排骨後，再
      返還被告住處，這部分也有照片可佐。」、「（問：除了
      該兩次之外，是否還有拍攝到其他情況被告與李武雄有見
      面的情形？）有的，還有另外兩次我有親眼看到李武雄進
      入被告家中，都是晚上6、7點到達，晚上9點多離開，時
      間大概是距今2個月前，因為天候太暗，才沒有拍成照片
      ，我不曾看到被告的小孩進出被告的家中。」等語明確（
      見原審卷第178、179頁）。綜前所述，上訴人簽立系爭和
      解書後，與李武雄2人通聯極為頻繁，幾乎每日均有聯絡
      ，經常一日數通，甚至有一天往來8通電話之紀錄，每月
      平均高達數十通，通話時間常為數分鐘之久，更有於凌晨
      互傳簡訊之情（見原審卷第40、61、78、79頁），其中不
      乏是上訴人主動撥打或發簡訊等情，顯非僅係單純為探視
      小孩而連絡，復一同出遊踏青，均已逾越一般人合理之往
      來或聯繫，對被上訴人家庭生活之圓滿已產生干擾，足認
      有破壞之虞，要屬無疑，上訴人辯稱其與李武雄並無任何
      親暱之行為，應非屬不正常之往來云云，自無可採。上訴
      人所為，已違反系爭和解書之約定甚明，被上訴人依據系
      爭和解書之約定，訴請上訴人負擔賠償責任，洵屬有據。
      另上訴人於98年2月21日與被上訴人簽訂系爭和解書時尚
      虛偽保證其所生之女曾郁晴與李武雄無關係，復由李武雄
      於98年2月18日即立具切結書與上訴人，表示願完全負責
      上訴人與被上訴人和解書之精神賠償損失500萬元（見原
      審卷第150頁），嗣二人再藉詞探視所生之女，行密切連
      絡之實，則李武雄所為證述，實難期無偏頗上訴人之虞；
      故上訴人於本院聲請訊問證人李武雄，即無必要。
三、被上訴人主張上訴人所為，已違反兩造於系爭和解書上之約
    定，上訴人應給付被上訴人500萬元之懲罰性賠償金等語。
    上訴人則抗辯兩造違約金500萬元之約定實屬過高，應予酌
    減等語。
（一）按當事人得約定債務人於債務不履行時，應支付違約金。
      違約金，除當事人另有訂定外，視為因不履行而生損害之
      賠償總額。其約定如債務人不於適當時期或不依適當方法
      履行債務時，即須支付違約金者，債權人除得請求履行債
      務外，違約金視為因不於適當時期或不依適當方法履行債
      務所生損害之賠償總額。民法第250條定有明文。次按違
      約金契約為從契約，以主契約之有效存在為前提。如就法
      律上無從以契約強制之行為或不行為，約定為一定金額之
      給付或金錢以外之給付，以保障其履行者，並無主契約之
      存在，要與民法第250條所謂之違約金契約有別，而屬於
      不真正違約金契約。然不真正違約金契約所約定之違約金
      過高者，法院為維持公平之原則，仍非不得類推準用民法
      第252條規定，酌減至相當之數額（最高法院73年度臺上
      字第2793號判決要旨參照）。本件系爭和解書第2項約定
      上訴人負有不得與被上訴人配偶李武雄任何聯繫、往來之
      不作為義務，違反者，應負賠償一定之金額，此項為保障
      斷絕男女間逾越通常合理往來聯繫關係而為給付一定金額
      之約定，依前揭說明，其性質應屬損害賠償總額預定性之
      不真正違約金契約，自具其效力。上訴人既未履行一定之
      不作為，危及被上訴人與訴外人李武雄之婚姻關係，破壞
      被上訴人基於婚姻關係與訴外人李武雄間共同生活之圓滿
      安全及幸福，被上訴人據以請求上訴人依約給付違約金，
      要無不合。
（二）又按當事人約定之違約金是否過高，須依一般客觀事實，
      社會經濟狀況，當事人所受損害情形及債務人如能依約履
      行時，債權人可享受之一切利益為衡量標準，而債務人已
      為一部履行者，亦得比照債權人所受利益減少其數額，倘
      違約金係屬損害賠償總額預定之性質者，尤應衡酌債權人
      實際上所受之積極損害及消極損害，以決定其約定之違約
      金是否過高（最高法院88年度臺上字第1968號判決意旨參
      照）；此規定乃係賦與法院得依兩造所提出之事證資料，
      斟酌社會經濟狀況並平衡兩造利益而為妥適裁量、判斷之
      權限，非謂法院須依職權蒐集、調查有關當事人約定之違
      約金額是否有過高之事實，而因此排除債務人就違約金過
      高之利己事實，依辯論主義所應負之主張及舉證責任。況
      違約金之約定，為當事人契約自由、私法自治原則之體現
      ，雙方於訂約時，既已盱衡自己履約之意願、經濟能力、
      對方違約時自己所受損害之程度等主、客觀因素，本諸自
      由意識及平等地位自主決定，除非債務人主張並舉證約定
      之違約金額過高而顯失公平，法院得基於法律之規定，審
      酌該約定金額是否確有過高情事及應予如何核減至相當數
      額，以實現社會正義外，當事人均應同受該違約金約定之
      拘束，法院亦應予以尊重，始符契約約定之本旨（最高法
      院92年度臺上字第2747號、93年度臺上字第909號判決要
      旨參考）。本件審酌被上訴人身為連任3屆之鄉民代表，
      每月薪資約5萬餘元，97年度所得約853,898元，名下尚有
      數筆不動產及投資，總額達4,426,923元；上訴人每月薪
      資約32,385元，97年度所得約542,734元，名下有1筆土地
      、1筆房屋，總額達1,815,074元等情，有稅務電子閘門財
      產所得調件明細表、彰化縣和美地政事務所98年9月薪資
      所得通知單、存摺影本等資料附卷可參（見原審卷第157-
      159頁、第170頁、第184-1頁），足徵兩造間雖訂立系爭
      和解書，約定上訴人一旦違約，應給付被上訴人500萬元
      違約金，然核與兩造間之社會地位、經濟能力未盡相當，
      尚屬略高。原審審酌上開兩造之學經歷、社會關係、經濟
      能力，及本件上訴人不顧被上訴人基於婚姻關係，企盼與
      其夫共同生活之圓滿安全及幸福之內心感受，並已造成被
      上訴人與其夫李武雄之婚姻關係破裂，家庭共同生活之圓
      滿安全及幸福之內心感受遭受破壞，被上訴人受有內心傷
      害程度非輕等一切情狀，認被上訴人得請求之違約金應以
      35 0萬元範圍內為適當，自屬允洽。
四、綜上所述，被上訴人主張上訴人於簽立系爭和解書後，仍與
    李武雄往來密切，違反兩造間成立之系爭和解內容，為可採
    信；上訴人所辯，均無可採。則被上訴人本於兩造間系爭和
    解書之約定，請求上訴人給付被上訴人350萬元，及自起訴
    狀繕本送達上訴人之翌日即98年9月12日起至清償日止，按
    年息百分之5計算之利息，為有理由，應予准許。原審判命
    上訴人如數給付，並依兩造陳明分別酌定相當擔保金額為准
    免假執之宣告，於法並無不合。上訴意旨指摘原判決不當，
    求予廢棄改判，為無理由，應予駁回其上訴。
五、本件事證已臻明確，兩造其餘之攻擊或防禦方法及事證，經
    本院詳加審酌後，核與本件判決結果不生影響，爰不逐一論
    述，附此敘明。
六、據上論結，本件上訴為無理由，依民事訴訟法第449條第1項
    、第78條，判決如主文。
中    華    民    國    98    年    12    月    30    日
                民事第二庭    審判長法  官  邱森樟
                                    法  官  蔡秉宸
                                    法  官  翁芳靜
以上正本係照原本作成。
如對本判決上訴，須於收受判決送達後20日內向本院提出上訴書
狀，其未表明上訴理由者，應於提出上訴後20日內向本院提出上
訴理由書（須按他造人數附具繕本）。
上訴時應提出委任律師為訴訟代理人之委任狀。具有民事訴訟法
第466條之1第1項但書或第2項之情形為訴訟代理人者，另應附具
律師及格證書及釋明委任人與受任人有該條項所定關係之釋明文
書影本。
                                    書記官  粘銘環
中    華    民    國    98    年    12    月    31    日
                                                      Ｓ


司法院資訊處製作；財團法人民間司法改革基金會備份。
